【裁判字號】    98,易,1894
【裁判日期】    980826
【裁判案由】    詐欺
【裁判全文】
臺灣臺中地方法院刑事判決  98年度易字第1894號
公  訴  人  臺灣臺中地方法院檢察署檢察官
被      告  戊○○
選任辯護人  林殷世律師
上列被告因詐欺案件，經檢察官提起公訴（98年度偵字第8534號
），本院判決如下：
    主    文
戊○○犯侵占罪，處有期徒刑捌月，減為有期徒刑肆月，如易科
罰金，以新臺幣壹仟元算壹日；又犯詐欺取財罪，處有期徒刑柒
月，減為有期徒刑參月又拾伍日，如易科罰金，以新臺幣壹仟元
算壹日。應執行有期徒刑陸月，如易科罰金，以新臺幣壹仟元算
壹日。
    犯罪事實
一、戊○○前為二十一世紀不動產臺中大隆加盟店之業務員。緣
    丁○○、丙○○二人因積欠汽車貸款、信用卡卡債及臺中縣
    新社鄉○○段四三九、三四六地號之土地抵押保證債務（下
    簡稱土地抵押債務），乃亟欲出售丙○○所有位在臺中市北
    屯區○○○街三三二號之建物（下簡稱系爭建物），以清償
    上開債務，惟因其等均又不諳銀行債務協商程式，遂透過友
    人乙○○之介紹結識任職於房屋仲介公司之戊○○，丁○○
    、丙○○二人除欲委託戊○○出售系爭建物外，並同時委由
    戊○○代為處理積欠之汽車貸款、信用卡卡債及臺中縣新社
    鄉○○段四三九、三四六地號之土地抵押保證債務。丁○○
    、丙○○二人即於民國九十五年九月間委由戊○○與不知情
    之同事鍾郁菱仲介出售系爭建物，嗣由戊○○尋得買主後，
    約定以總價新臺幣（下同）七百七十萬元出售予張瓅元。後
    因戊○○與丁○○、丙○○二人約定以出售建物餘款，代丁○○、丙○○二人與銀行協商處理信用卡卡債及前開土地抵
    押債務之問題。丁○○、丙○○二人遂將許瓅元於九十五年
    十一月二十四日交付之系爭建物扣除頭期款五十八萬元及建
    物貸款六百十一萬九百零三元後之餘款一百萬九千零九十七
    元，全數由戊○○代為收受。戊○○明知丁○○二人積欠銀
    行之信用貸款債務及土地抵押保證債務之金額，遠大於出售
    上開建物之餘款甚巨，竟萌意圖為自己不法所有之意思，除
    扣除上開建物為其代墊之稅費六萬四千一百六十八元（包含
    土地增值稅五萬八千九百十元、房屋稅一千五百二十二元、
    地價稅六百八十四元、印花稅三千零五十二元，由戊○○於
    九十五年十一月二日先行代墊支付）、丁○○之汽車貸款債
    務（債權人和潤公司）八萬元（由戊○○於九十五年十月八
    日以丁○○名義匯款結清）及於九十五年十一月二十四日前
    某日交付丁○○二人之急用金十萬元外，將餘款七十六萬四
    千九百二十九元全數留供己花用，而侵占入己。
二、後戊○○因己仍需款花用，遂另基於意圖為自己不法所有，
    再向丙○○訛稱：「上開餘款不足清償其等土地抵押之保證
    債務，需再提供五十萬元」云云，致丙○○誤信為真，遂於
    九十六年一月十一日，偕同戊○○至其父許金之住處，由
    丙○○介紹戊○○與許金認識，並由戊○○說明借款事由
    及以其自己之名義向許金借款，使許金誤以為戊○○係
    向其借款用以處理丁○○及丙○○之債務，許金因而陷於
    錯誤，遂交付五十萬元予戊○○，嗣戊○○取得五十萬元後
    ，果未用於清償丁○○、丙○○二人之債務，即自行花用殆
    盡。後丁○○系爭土地遭銀行拍賣後，丁○○、丙○○始知
    受騙。
三、案經丁○○、丙○○告訴臺灣臺中地方法院檢察署檢察官偵
    查起訴。
    理    由
一、證據能力之說明：按現行刑事訴訟法為保障被告之反對詰問
    權，排除具有虛偽危險性之傳聞證據，以求實體真實之發見
    ，於該法第一百五十九條第一項明定被告以外之人於審判外
    之言詞或書面陳述，除法律有規定者外，不得作為證據。而
    刑事訴訟法第一百五十九條之一至第一百五十九條之四有傳
    聞法則之例外規定，且被告以外之人於審判外之陳述，雖不
    符前四條之規定，而經當事人於審判程序同意作為證據，法
    院審酌該言詞陳述或書面陳述作成時之情況，認為適當者，
    亦得為證據；當事人、代理人或辯護人於法院調查證據時，
    知有第一百五十九條第一項不得為證據之情形，而未於言詞
    辯論終結前聲明異議者，視為有前項之同意，刑事訴訟法第
    一百五十九條之五定有明文。查本件證人張瓅元、鍾育菱、
    乙○○、許金於偵查中之證述，均屬於審判外之陳述，為
    傳聞證據，然被告戊○○及其選任辯護人於本院審理時未表
    示意見，顯不予爭執，且迄至言詞辯論終結前亦未曾聲明異
    議，本院審酌上開證據資料製作時之情況，尚無違法不當及
    證明力明顯過低之瑕疵，亦認為以之作為證據應屬適當，且
    指訴內容係針對被告戊○○是否犯侵占罪及詐欺取財罪之事
    實，為證明本案犯罪事實所必要，故揆諸上開規定，爰依刑
    事訴訟法第一百五十九條之五規定，認上揭證據資料均例外
    認有證據能力，合先敘明。
二、訊據被告戊○○固坦承未將出售上開建物之餘款代為清償告
    訴人丁○○、丙○○之債務及確有自許金處取得五十萬元
    迄未償還等情，然矢口否認有何侵占及詐欺取財之犯行，辯
    稱略以：伊沒有詐欺及侵占的意思。當時係因伊的女朋友鍾
    郁菱突然提分手，伊受到打擊而精神不佳，由於伊身體狀況
    不好，所以伊把賣屋剩下的錢放在伊自己的帳戶內。伊當時
    已經十個月沒有工作了，因為伊的身體狀況不好。伊後來有
    使用那筆錢，伊用了大約四十、五十萬元，伊把錢用到生活
    上、疾病上、銀行貸款上。鍾育菱是拿走伊自己的錢，伊也
    有對她提出告訴，因為伊的錢被伊女友拿走，所以伊只好拿
    客戶的錢支付生活上的所有費用。伊在拿客戶之前支付自己
    的費用時，伊有跟告訴人丁○○、丙○○說，且他們也都同
    意伊先挪用四、五十萬元，他們有到伊家看伊，也知道伊的
    情況，所以他們有同意伊先使用他們的錢。他們還體恤伊，
    說等伊身體狀況好再把錢還給他們就可以云云。然查：
  (一)上開事實，業據告訴人即證人丁○○、丙○○於偵查中及本
    院審理時結證甚詳，核與證人張瓅元、鍾育菱、乙○○、許
    金於偵查中證述之情節大致相符，並有被告戊○○於九十
    六年一月十一日書立之借據、本票、證人張瓅元出具之收據
    、不動產買賣契約書一份、土地所有權狀資料、卷附之所有
    醫院之診斷證明書、鍾郁菱所有臺新銀行帳號000000000000
    號帳戶資料及之部分交易往來明細、臺中市中正地政事務所
    回函、臺中市地方稅務局東山分局回函、和潤企業股份有限
    公司九十八年七月二十日之陳報狀等在卷可資佐證。
  (二)被告戊○○雖以前詞置辯，然被告戊○○已於本院審理時自
    承確實未將售屋餘款代為處理告訴人丁○○、丙○○之債務
    ，而係因自己之因素將之作為生活費用，且被告既自稱係受
    告訴人丁○○、丙○○之託，而以售屋之餘款用於處理告訴
    人丁○○、丙○○二人所積欠汽車貸款、信用卡卡債及臺中
    縣新社鄉○○段四三九、三四六地號之土地抵押保證債務，
    且於本院審理時辯稱期間確實與銀行協商中，則被告對於告
    訴人丁○○、丙○○當時經濟情況不佳及告訴人二人所積欠
    債務總額遠高於售屋之餘款斷無不知悉之理，則被告將所持
    有告訴人丁○○、丙○○售屋餘款之金錢，充作自己之生活
    費，自應係為自己不法之所有而將持有他人之物侵占入己甚
    明。
  (三)又依卷附證人張瓅元提出收據所示，被告取得售屋餘款之時
    間為九十五年十一月二十四日，再依卷附之臺中市中正地政
    事務所回函、臺中市地方稅務局東山分局回函所示，被告於
    期間代墊付之稅費為六萬四千一百六十八元（包含土地增值
    稅五萬八千九百十元、房屋稅一千五百二十二元、地價稅六
    百八十四元、印花稅三千零五十二元，由戊○○於九十五年
    十一月二日先行代墊支付），再扣除被告支付之丁○○之汽
    車貸款債務（債權人和潤公司）八萬元（由戊○○於九十五
    年十月八日以丁○○名義匯款結清）及被告於九十五年十一
    月二十四日前某日交付丁○○二人之急用金十萬元，售屋餘
    款為七十六萬四千九百八十三元。而其後，被告並無以餘款
    處理告訴人之債務，是以被告侵占之金額應為七十六萬四千
    九百八十三元，應可認定。
  (四)另被告雖辯稱向被害人許金借款五十萬元部分確實係為處
    理告訴人丁○○臺中縣新社鄉○○段四三九、三四六地號之
    土地抵押保證債務云云。然依被告之選任辯護人於九十八年
    六月十九日辯護要旨狀第四頁所載，上開土地之實際借款金
    額約一百九十餘萬元，則以上開餘款之七十六萬四千九百八
    十三元再加上被告向被害人許金借款之五十萬元，亦僅一
    百二十六萬四千九百八十三元，與上開土地保證債務之一百
    九十餘萬元仍相去甚遠，則被告向被害人許金所借款項是
    否確實欲用於處理新社土地之保證債務，已非無疑。況且被
    告既為告訴人丁○○、丙○○處理債務，為何要以被告自己
    之名義向被害人許金借款？被告所辯，均顯與常情不符。
    再者，被告雖復辯稱：因為伊的身體狀況不好，伊後來有使
    用那筆錢，伊用了大約四十、五十萬元，伊把錢用到生活上
    、疾病上、銀行貸款上。鍾育菱是拿走伊自己的錢，伊也有
    對她提出告訴，因為伊的錢被伊女友拿走，所以伊只好拿客
    戶的錢支付生活上的所有費用云云。然被告既辯稱並無詐欺
    及侵占之意思，而售屋餘款及向許金借款應僅係帶他人處
    理事務而持有而已，則如被告於知悉無法處理告訴人丁○○
    、丙○○二人之債務時，逕將售屋餘款及向許金借款返還
    告訴人二人及許金，即無任何責任，被告竟捨此不為，更
    可證明被告確有上開侵占及詐欺取財之故意甚明。被告此部
    分之辯解，亦無可採。
  (五)綜上，本件事證明確，被告侵占及詐欺取財犯行，均堪認定
    。
三、核被告戊○○於犯罪事實一所為，係犯刑法第三百三十五條
    第一項之侵占罪；犯罪事實二所為，則係犯同法第三百三十
    九條第一項之詐欺取財罪。被告所犯上開二罪間，犯意各別
    ，行為互殊，應予分論併罰。公訴人雖於起訴書證據並所犯
    法條欄中認被告於犯罪事實一所為係犯刑法第三百三十九條
    第一項之詐欺取財罪嫌等語，然本院認被告此部分所為應係
    犯刑法第三百三十五條第一項之侵占罪以如前述，公訴人認
    被告此部分係犯詐欺取財罪嫌，容有未洽，惟社會基本事實
    同一，爰依刑事訴訟法第三百條之規定變更起訴法條為刑法
    第三百三十五條第一項之侵占罪（最高最高法院九十七年度
    台非字第三七五號判決參照）。又被告雖係於任職房屋仲介
    公司時受告訴人丁○○、丙○○委託出售房屋時，委由其處
    理債務而持有告訴人二人售屋之餘款，然被告應係以個人身
    分接受告訴人委託處理債務，而非係以房屋仲介之身分受委
    託，故被告所犯仍應係刑法第三百三十五條第一項之普通侵
    占罪，附此說明。爰審酌被告迄今仍未能與告訴人丁○○、
    丙○○達成民事和解，犯後態度非無可議，且其侵占及詐欺
    取財之總額亦高達一百餘萬元，犯罪所生危害亦非輕微，不
    容小覷；再參以被告犯罪動機、手段、於偵審期間均否認犯
    罪、智識程度等一切情狀，分別量處如主文所示之刑，以示
    懲儆。又被告上開犯罪時間在九十六年四月二十四日之前，
    且無中華民國九十六年罪犯減刑條例第三條第一項各款所列
    舉不予減刑之情形，已合於同條例所定之減刑要件，爰依同
    條例第二條第一項第三款之規定，減其刑期二分之一，及定
    其應執行之刑，併依同條例第九條之規定，諭知易科罰金之
    折算標準。
據上論斷，應依刑事訴訟法第二百九十九條第一項前段、第三百
條，刑法第三百三十五條第一項、第三百三十九條第一項、第四
十一條第一項前段、第五十一條第五款，刑法施行法第一條之一
第一項、第二項前段，中華民國九十六年罪犯減刑條例第二條第
一項第三款、第七條、第九條、第十條第一項，判決如主文。
本案經檢察官甲○○到庭執行職務。
中    華    民    國    98    年    8     月    26    日
              刑事第十七庭  審判長法  官  高文崇
                                  法  官  洪堯讚
                                  法  官  張清洲
以上正本證明與原本無異。
如不服本判決，應於收送達後十日內向本院提出上訴書狀（應敘
述具體理由並附繕本）。
上訴書狀如未敘述理由，應於上訴期間屆滿後二十日內補提理由
書於本院。
                                  書記官  詹東益
中    華    民    國    98    年    8     月    26    日
附錄論罪科刑法條
中華民國刑法第335條
（普通侵占罪）
意圖為自己或第三人不法之所有，而侵占自己持有他人之物者，
處5年以下有期徒刑、拘役或科或併科1千元以下罰金。
前項之未遂犯罰之。
中華民國刑法第339條
（普通詐欺罪）
意圖為自己或第三人不法之所有，以詐術使人將本人或第三人之
物交付者，處5年以下有期徒刑、拘役或科或併科1千元以下罰金
。
以前項方法得財產上不法之利益或使第三人得之者，亦同。
前二項之未遂犯罰之。


司法院資訊處製作；財團法人民間司法改革基金會備份。
